台灣高等法院民事判決　九十一年度重上更(一)字第四三號
　　　上　訴　人　乙○○
　　　法定代理人　陳錦珠
　　　被上訴人　　甲○○
　　　　　　　　　丙○○○
右當事人間遷讓房屋事件，上訴人對於中華民國八十八年八月十三日臺灣臺北地方法
院八十七年度重訴字第二一七號第一審判決提起上訴，經最高法院第一次發回更審，
本院判決如左：
      主      文
原判決除確定部分外廢棄。
右開廢棄部分，被上訴人在第一審之訴及假執行之聲請均駁回。
第一、二審及發回前第三審訴訟費用（確定部分除外）均由被上訴人負擔。
      事實及理由
一、按為訴訟標的之權利，非數人共同不得行使者，固須數人共同起訴，原告之適格
    ，始無欠缺。惟民法第八百二十一條規定，各共有人對於第三人得就共有物之全
    部為本於所有權之請求，此項請求權，既非必須由共有人全體共同行使，則以此
    為標的之訴訟，自無由共有人全體共同提起之必要。所謂本於所有權之請求權，
    係指民法第七百六十七條所規定之物權請求權而言，故對於無權占有或侵奪共有
    物者，請求返還共有物之訴，對於妨害共有權者，請求除去妨害之訴，對於有妨
    害共有權之虞者，請求防止妨害之訴，皆得由各共有人單獨提起，惟請求返還共
    有物之訴，依民法第八百二十一條但書之規定，應求為命被告向共有人全體返還
    共有物之判決，不得請求僅向自己返還。至債權的請求權，例如共有物因侵權行
    為而滅失毀損之損害賠償請求權，固不在民法第八百二十一條規定之列，惟應以
    金錢賠償損害時，其請求權為可分債權，各共有人僅得按其應有部分，請求賠償
    ，即使應以回復原狀之方法賠償損害，而其給付不可分者，依民法第二百九十三
    條第一項之規定，各共有人亦得為共有人全體請求向其全體為給付，故以債權的
    請求權為訴訟標的之訴訟，無論給付是否可分，各共有人均得單獨提起，司法院
    院字第一九五０號解釋可資參照。查系爭共有坐落台北市○○區○○段二小段四
    八一、四八二號土地上門牌台北市○○○路○段一之一號一樓、四—八樓房屋（
    下稱系爭房屋），為被上訴人甲○○、丙○○○與訴外人周志輝、周文雄、周志
    亮、周志和、周銘德、周永豐、周王清花九人所分別共有，有建物登記謄本上載
    明各共有人之應有部分為證（見原審卷第三十一頁至三十三頁）。其中共有人之
    一周王清花雖於八十六年二月九日死亡，其應有部分應由被上訴人甲○○、訴外
    人周銘德及周永豐三人繼承為公同共有，惟上開三人所公同共有之客體係「周王
    清花應有部分為六十分之一」，該繼承之事實並不影響系爭房屋本即係為「分別
    共有物」之性質，亦即被上訴人原有之分別共有應有部分依然存在，則本件被上
    訴人主張上訴人乙○○就系爭房屋之租賃權，已因租期屆滿而消滅，其與房屋目
    前現實使用人即上訴人順發企業股份有限公司（下稱順發公司）均無權占有系爭
    房屋，依民法第七百六十七條、第八百二十一條及賃物返還請求權規定，請求上
    訴人乙○○、順發公司二人，遷讓返還系爭房屋予被上訴人及系爭房屋全體共有
    人，並依租賃契約違約金之約定，及侵權行為、不當得利之法則，分別向被上訴
    人乙○○及順發公司請求給付如聲明所示之金額，揆諸首揭司法院院字第一九五
    ０號解釋意旨，被上訴人單獨以其二人名義起訴，不論就民法第七百六十七條之
    物上請求權，或就不可分之債權即租賃物返還請求權、抑或就可分之債權即違約
    金與不當得利、侵權行為損害賠償之訴訟標的而言，其當事人均屬適格，上訴人
    爭執被上訴人不得單獨起訴云云，容有誤會，合先敘明。
二、本件被上訴人主張：上訴人乙○○於民國八十年七月六日，向被上訴人及訴外人
    周志輝、周文雄、周志亮、周志和、周銘德、周永豐、周王清花（周王清花於八
    十六年二月九日死亡，其繼承人為被上訴人甲○○及周銘德、周永豐）等九人承
    租該九人共有之系爭房屋，租期自八十一年一月一日起至八十六年十二月三十一
    日止，租金由被上訴人及其他共有人各按應有部分比例收取，被上訴人甲○○應
    有部分為六十分之一，丙○○○應有部分為六十分之四，另系爭房屋頂樓增建部
    分，並非獨立於系爭建物外之另一建物，並無獨立所有權，亦在租賃契約所定系
    爭房屋所有權範圍內。上訴人乙○○承租後，系爭房屋由上訴人順發公司使用經
    營華美飯店，惟房屋承租人仍係上訴人乙○○，並非順發公司，被上訴人於租期
    屆滿前之八十五年六月三日、八十六年十月十五日通知上訴人，表明於租期屆滿
    不再續租。除被上訴人以外之其他房屋共有人，雖在租期屆滿前，以渠等持分部
    分，另與上訴人乙○○訂定與原系爭租約內容不同之新租約，亦無繼續系爭租約
    之意思，被上訴人並旋於租期屆滿後之八十七年二月十三日提起本件訴訟，請求
    上訴人將系爭房屋遷讓返還全體共有人，此起訴即全體共有人在訴訟上表示反對
    續租之意思；況系爭租約訂約時，即定明租期屆滿上訴人乙○○應無條件將房屋
    遷讓交還，並有違約金之約定，以表達租期屆滿絕不續租之意思。故系爭租約租
    期屆滿後即已消滅，惟上訴人於租期屆滿後竟拒不搬遷而無權占有系爭房屋，被
    上訴人依民法第七百六十七條規定之所有權作用、第八百二十一條共有人對第三
    人之權利，及租賃物返還請求權，自可請求上訴人乙○○遷讓返還系爭房屋予被
    上訴人及其他共有人。被上訴人順發公司對被上訴人及其他共有人並無任何直接
    法律關係，其占有系爭房屋乃無權占有，被上訴人本於民法第七百六十七條所有
    權之作用及第八百二十一條規定，亦可請求上訴人順發公司遷讓返還系爭房屋予
    被上訴人及其他共有人。又被上訴人另依租賃契約，請求上訴人乙○○賠償依租
    金一倍計算之違約金，並依侵權行為及不當得利之法律關係，請求上訴人順發公
    司賠償相當於租金之損害或不當得利，上訴人二人係不真正連帶債務，其中一人
    為給付，另一人即免予給付等情。因而求為命：(一)上訴人乙○○或順發公司將系
    爭房屋（如原審判決主文第一項所示）遷讓返還與上訴人及其他共有人周文雄、
    周志和、周志亮、周志輝、周銘德、周永豐。(二)上訴人乙○○或順發公司給付被
    上訴人甲○○、丙○○○如附表所示之金額及法定利息（被上訴人逾上開金額、
    利息部分之請求，經本院前審駁回後，未據被上訴人聲明不服）。並聲明：駁回
    上訴。
三、上訴人則以：上訴人乙○○簽訂房屋租約後，自始即交由上訴人順發公司使用，
    承租人應為順發公司，上訴人乙○○與順發公司間並無轉租、借貸關係存在。如
    承租人係乙○○，則上訴人乙○○與順發公司間係借貸關係。因出租人包括被上
    訴人在內共有九人，其不續租之意思表示即應由全體出租人向上訴人順發公司通
    知，然上訴人乙○○於租約屆滿前之八十六年十月間向全體共有人表示願意繼續
    承租，除被上訴人外，其餘共有人不但未表示反對續租，且明示同意承租人可續
    為租賃物之使用收益，而於同年十月卅日訂立租約，承租系爭房屋所有權應有部
    分六十分之五四．六六，故被上訴人之反對續租意思表示，尚不足以阻卻原租賃
    契約之繼續。被上訴人依租賃契約請求上訴人將系爭房屋遷讓返還被上訴人及其
    他共有人，惟民法第八百二十一條規定，係指同法第七百六十七條所定之物權請
    求權而言，租賃物返還請求權乃債權的請求權，並不在八百二十一條規定之列，
    被上訴人自不得依租賃物返還請求權及民法第八百二十一條規定為上開請求，上
    訴人均非無權占有系爭房屋。被上訴人之行為致系爭房屋其他共有人及基地所有
    權人無法收取租金，有違誠信原則。被上訴人依租約第十三條請求上訴人乙○○
    給付違約金，已足填補其損害，又向上訴人順發公司請求損害賠償或不當得利，
    顯係重複請求。又系爭租約所訂租賃範圍不含九樓部分，亦非系爭房屋九位共有
    人原始起造，而係上訴人乙○○所建等語，資為抗辯。
四、被上訴人主張：上訴人乙○○與被上訴人及其他共有人周志輝等訂有系爭房屋租
    賃契約，租期自八十一年一月一日起至八十六年十二月三十一日止，被上訴人在
    租期屆期前，先後於八十五年六月三日、八十六年十月十五日以郵局存證信函通
    知上訴人租期屆滿不再續租之事實，業據提出租賃契約書影本及存證信函影本在
    卷可稽（見原審卷第十三頁至二十三頁），復為上訴人所不爭執，堪信為真實。
    上訴人乙○○抗辯：其於租約屆滿前之八十六年十月三十日與被上訴人以外之其
    他共有人，已另簽訂租約，由乙○○承租系爭房屋應有部分六十分之五四．六六
    ，亦據提出被上訴人不爭執之租賃契約書影本為憑（見原審卷第四十八頁至五十
    頁），堪予採信。上訴人又抗辯：系爭房屋自始交由順發公司經營使用，上訴人
    乙○○從未使用，故承租人應為順發公司，非乙○○云云，惟為被上訴人所否認
    ，按租賃契約關係，其出租人與承租人為何人，當以雙方合意成立之契約意思表
    示為斷，與租賃物現實上之使用狀態無關。查系爭書面租賃契約既定明由上訴人
    乙○○向被上訴人及其他房屋共有人承租，上訴人乙○○即係本件租賃契約之承
    租人，與締約時租賃標的物是否由順發公司現實使用無關，順發公司不因此成為
    系爭租賃契約之當事人。故上訴人辯稱：順發公司始為系爭房屋承租人云云，於
    法無據，原租賃契約仍存在於上訴人乙○○與出租人之間，先予敘明。
五、被上訴人主張：其與上訴人乙○○間就系爭房屋所定之租賃契約，已因租期屆滿
    而消滅，上訴人等均屬無權占有，上訴人則以前詞置辯。是本件首應審究者，乃
    系爭房屋之租賃關係，是否已因期限屆滿而消滅？按租賃定有期限者，其租賃關
    係，於期限屆滿時消滅。但租賃期限屆滿後，承租人仍為租賃物之使用收益，而
    出租人不即表示反對之意思者，視為以不定期限繼續契約，民法第四百五十條第
    一項、第四百五十一條分別定有明文。又按「民法第四百五十一條之規定，乃出
    租人表示反對續租之意思，有阻卻繼續契約之效力，此與同法第二百六十三條所
    定，當事人依法律之規定終止契約之情形，具有同一之法律理由，自應類推適用
    。故租賃物為數人所共同出租者，表示此項意思時，應準用第二百五十八條第二
    項規定，由出租人全體為之。本件系爭土地為上訴人等四人所共有，而由上訴人
    等四人共同出租與被上訴人使用，則其依民法第四百五十一條為反對續租之意思
    表示，自應由上訴人全體為之」，最高法院六十三年台上字第二一三九號判例可
    資參照。查：
    (一)系爭房屋於租期屆滿後迄今，均由順發公司經營「華美飯店」使用中，「華美
      飯店」係順發公司旗下一子公司等情，為兩造於原審及本院前審所不爭執，並
      經原審法院至現場履勘屬實，有勘驗筆錄、言詞辯論筆錄在卷足佐（見原審卷
      第一七五頁、第二一三頁），雖上訴人之訴訟代理人於本院更審時改稱：系爭
      房屋乃由華美飯店占有使用，非順發公司占有云云，惟上訴人乙○○、順發公
      司未依民事訴訟第二百七十九條第三項規定撤銷其自認，並舉證其自認與事實
      不符或經被上訴人之同意，上訴人事後翻異，自不足採，上訴人順發公司在系
      爭房屋經營華美飯店並占有使用之事實，足堪信為真實。順發公司取得系爭房
      屋之使用，乃由被上訴人乙○○所同意交付，順發公司並為被上訴人乙○○所
      經營等情，亦上訴人所不爭執，核與證人黃素華所證相符（見原審卷第一七五
      頁）。按為租賃物之使用收益者，法律並未規定以承租人本人為限，故民法第
      四百五十一條所指「承租人仍為租賃物之使用收益」者，應包括承租人之家屬
      ，受雇人及經承租人允許之其他第三人，而為租賃使用收益之情形在內（最高
      法院六十年台上字第二二四六號判例參照）。系爭房屋既因承租人乙○○之同
      意交由順發公司使用至今，則順發公司之使用，即與承租人乙○○之使用無異
      。
    (二)上訴人抗辯：被上訴人以外之房屋其他共有人，於租期屆滿前以另訂租賃契約
      之方式，明示同意上訴人於租期屆滿後繼續使用系爭房屋等情，業據提出租賃
      契約書為證，其中就租賃標的及租金之約定，雖以系爭房屋之應有部分六十分
      之五四‧六六為標的，並以前二年每月新台幣（下同）三十四萬元，後二年每
      月三十六萬元為計算基準，各乘以六十分之五四‧六六為租金，與原租約約定
      之租賃標的為系爭房屋之全部，租金為每月三十四萬元，固有不同。但此六十
      分之五四‧六六之比例，即除被上訴人以外，其他房屋共有人對系爭房屋應有
      部分之比例，此為兩造所不爭執。按分別共有之各共有人，按其應有部分對於
      共有物之全部有使用收益之權，所謂應有部分，係指分別共有人得行使權利之
      比例，而非指共有物之特定部分，因此分別共有之各共有人，得按其應有部分
      之比例，對於共有物之全部行使權利，最高法院著有五十七年台上字第二三八
      七號判例可資參照。可見系爭房屋除被上訴人以外之其他共有人，就其對系爭
      房屋所得自由使用收益之權利範圍，亦即其對系爭房屋得行使權利之應有部分
      比例六十分之五四‧六六，均已同意上訴人乙○○於原租約期滿後再承租使用
      ，至未援用原租約之標的及租金為續約，不過受限於渠等並無系爭房屋全部所
      有權，與其同意上訴人乙○○於原租約租期屆滿後仍得租用系爭房屋之意思，
      不相違背。被上訴人主張上訴人乙○○與其他共有人所另定之新租約，因內容
      與原租約不同，顯見其他共有人並無續租之意思云云，與當事人之真意不相符
      ，並不可採。
    (三)被上訴人雖曾在租賃期限屆滿前，於八十五年六月三日、八十六年十月十五日
      ，以郵局存證信函通知上訴人乙○○不再續租，而按民法第四百五十一條所謂
      出租人之異議，通常固應於租期屆滿後，承租人仍為租賃物之使用收益時，即
      行表示之，惟出租人顧慮承租人取得此項默示更新之利益，而於租期行將屆滿
      之際，向之預為表示不願繼續契約者，仍不失為有反對意思之表示，最高法院
      五十五年台上字第二七六號判例雖有此見解，然觀諸同院前開四十一年台上字
      第七六七號、六十三年台上字第二一三九號判例意旨可知，租賃物為數人共同
      出租時，出租人於租期行將屆滿前，預為表示不願繼續契約，亦應由出租人全
      體為之，始得以阻卻繼續契約之效力。本件被上訴人於上開郵局存證信函表示
      不再續租意旨，均僅以被上訴人名義表示，並無系爭房屋其他出租人周志輝等
      人之具名，有卷附之存證信函可證（見原審卷第十八至第二十三頁），此等存
      證信函通知，即非經原系爭房屋全體出租人所為，再佐以系爭房屋其他共有人
      於租期屆滿前，實已透過另訂租約之方式，表達願將房屋續租予上訴人乙○○
      之意思，已如前述，則被上訴人二人單獨以郵局存證信函之通知，表達不願續
      租房屋之意思，徵諸前開說明，仍無阻卻原租約繼續之效力。
    (四)被上訴人又主張原租賃契約第六條約定，上訴人乙○○於租約屆滿時，應即無
      條件將房屋遷讓交還出租人；不交還時，該契約第十三條並約定，自租約屆滿
      之翌日起，按應支付之租金一倍計算違約金，足見出租人訂約之際即表明約滿
      不再續約之意，自有阻卻續約之效力云云，並舉最高法院五十五年台上字第二
      七六號判例為據。按民法第四百五十一條所定出租人於租期屆滿後須即表示反
      對之意思，始生阻止續租之效力。意在防止出租人於租期屆滿後，明知承租人
      就租賃物繼續使用收益而無反對之表示，過後忽又主張租賃關係消滅，使承租
      人陷於窘境而設，並非含有必須於租期屆滿時，始得表示反對之意義存在。故
      於訂約之際，訂明期滿後絕不續租，或續租應另訂契約者，仍難謂不發生阻止
      續約之效力，最高法院固著有五十五年台上字第二七六號判例，但此判例所舉
      足以發生阻卻續約效力之租約約款，乃指約款「訂明期滿後絕不續租」意旨，
      或「訂明續租應另訂契約」者而言。系爭原租約第六條、第十三條僅分別約定
      承租人於租約屆滿負有遷讓房屋交還出租人之義務，及不履行此義務之違約金
      條款，均為一般約定，不過表明租約期滿若未續約而消滅時，承租人所負之義
      務及敘明不履行此義務之法律效果，並非「反對續約」之明確表示，核與上開
      最高法院判例意旨說明情形不符，系爭原租約第六條、第十三條約定，自不生
      阻卻租約繼續之效果，被上訴人前開主張，並不可採。
    (五)被上訴人復主張：租賃期限在八十六年十二月三十一日屆滿後，被上訴人旋於
      八十七年二月十三日提起本件訴訟，請求上訴人將系爭房屋遷讓返還全體共有
      人，此起訴即全體共有人在訴訟上表示反對續租之意思云云，惟查本件起訴原
      告僅被上訴人二人，並未包括系爭房屋其他共有人，而被上訴人又非以系爭房
      屋其他共有人之選定當事人身分起訴，被上訴人訴訟中雖請求上訴人將系爭房
      屋遷讓返還全體共有人，然此究為被上訴人二人自己在訴訟上之主張，縱其請
      求在實體上對房屋其他共有人有客觀之利益，亦不得視為其他房屋共有人亦有
      意為相同之主張，故被上訴人以其二人單獨起訴，視為全體共有人在訴訟上反
      對上訴人續租之意思，其主張於法不合，亦無可採。
    (六)要之，上訴人乙○○於原租賃契約期限屆滿後，仍繼續使用系爭房屋，租賃契
      約之共同出租人中，僅被上訴人於租賃契約期限屆滿前，單獨表示反對續租之
      意思，並於租期屆滿後起訴反對續租，然究非全體共同出租人全體表示反對續
      租，佐以除被上訴人之其他共同出租人，即訴外人周志輝等人均已明示同意被
      上訴人續租，被上訴人上開反對續租之表示，尚不足以阻卻租約繼續之效力，
      依民法第四百五十一條之規定，系爭定期租賃契約已變更為不定期租賃契約。
六、綜上所述，上訴人乙○○就系爭租賃物之使用，於原租賃契約至八十六年十二月
    三十一日期限屆滿後迄今，既與原出租人間已有不定期之租賃契約存在，上訴人
    乙○○使用系爭租賃物，即非無權占有，依租賃契約其尚不負有返還系爭房屋之
    義務；另上訴人順發公司乃經承租人乙○○同意交付使用系爭房屋，而承租人乙
    ○○將系爭房屋交由順發公司使用，乃本於租賃契約之承租人地位，依民法第四
    百二十一條第一項規定，對租賃物有使用收益權，則上訴人順發公司占有使用系
    爭房屋，對被上訴人而言，亦非無權占有。從而，被上訴人依租賃契約請求上訴
    人乙○○，依民法第七百六十七條、第八百二十一條請求上訴人順發公司應遷讓
    返還系爭房屋，即均無理由。再上訴人乙○○使用系爭房屋既有兩造間不定期租
    賃契約關係為基礎，即無租賃期滿不返還房屋之違約，或無法律上原因而不當得
    利之情事；上訴人順發公司經承租人乙○○同意使用房屋既非無權占有，對房屋
    共有人之被上訴人而言，亦無何侵權行為或不當得利可言，被上訴人對上訴人分
    別以租賃契約及侵權行為、不當得利法律關係，請求上訴人乙○○應給付違約金
    ，請求上訴人順發公司應賠償無權占有之侵權行為所致損害與不當得利，如附表
    所示，亦皆與法不合。被上訴人就上揭請求所為假執行之聲請，亦失所附麗，應
    併予駁回。原審判命上訴人乙○○或順發公司應將系爭房屋遷讓返還被上訴人及
    其他共有人，並判命上訴人乙○○或順發公司應給付被上訴人如附表所示之不當
    得利、侵權行為損害賠償金額及利息，復判命上訴人應給付被上訴人如附表所示
    之金額及利息，並為假執行之宣告，自有未恰。上訴意旨指摘原判決不當，求予
    廢棄改判，為有理由。自應由本院予以廢棄改判，如主文第二項所示。
七、本件論證已臻明確，兩造其餘主張、陳述及所提之證據暨攻擊、防禦方法，核與
    本案判斷結果無影響，毋庸再予一一論述，附此敘明。
八、據上論結，本件上訴為有理由，依民事訴訟法第四百五十條、第七十八條、第八
    十五條第一項前段，判決如主文。
中　　　華　　　民　　　國　　九十一　　年　　十一  　　月　　二十六　　日
                                民事第十二庭
                                    審判長法  官　林  丁  寶
                                    　　　法  官　高  鳳  仙
                                    　　　法  官　林  恩  山
右正本係照原本作成。
如不服本判決，應於收受送達後二十日內向本院提出上訴書狀，其未表明上訴理由者
，應於提出上訴後二十日內向本院補提理由書狀（均須按他造當事人之人數附繕本）
上訴時應提出委任律師或具有律師資格之人之委任狀；委任有律師資格者，另應附具
律師及格證書及釋明委任人與受任人有民事訴訟法第四百六十六條之一第一項但書或
第二項（詳附註）所定關係之釋明文書影本。
中　　　華　　　民　　　國　　九十一　　年　　十一  　　月　　二十七　　日
  　　　　　　　　　　　　　　　　　　　　書記官  周  淑  靜
附註：
民事訴訟法第四百六十六條之一（第一項、第二項）：
對於第二審判決上訴，上訴人應委任律師為訴訟代理人。但上訴人或其法定代理人具
有律師資格者，不在此限。
上訴人之配偶、三親等內之血親、二親等內之姻親，或上訴人為法人、中央或地方機
關時，其所屬專任人員具有律師資格並經法院認為適當者，亦得為第三審訴訟代理人
。
~FO
附表：
乙○○或順發企業股份有限公司應給付：
一、被上訴人周玉琴部分：
  (一)一萬零三百十二元及自八十七年二月廿四日起至清償日止按年息百分之五計算之
    利息。
  (二)自八十七年二月廿四日起至遷讓原判決第一項所示房屋之日止，按每月五千六百
    六十六元計算之金額。
二、林周王秀部分：
  (一)四萬一千二百九十六元及自八十七年二月廿四日起至清償日止按年息百分之五計
    算之利息。
  (二)自八十七年二月廿四日起至遷讓原判決第一項所示房屋之日止，按每月二萬二千
    六百六十六元計算之金額。
